【裁判字號】    97,再,70
【裁判日期】    980227
【裁判案由】    商標異議
【裁判全文】
臺北高等行政法院判決
                                        97年度再字第70號
再審  原告  鹿港玉珍齋有限公司
代  表  人  甲○○
訴訟代理人  林春榮  律師
再審  原告  經濟部智慧財產局
代  表  人  乙○○（局長）住同上
再審  被告  丙○○○
訴訟代理人  邵瓊慧  律師
            何美蘭  律師
上列當事人間因商標異議事件，再審原告對中華民國94年10月20
日本院94年度判字第1593號判決提起再審之訴（就行政訴訟法第
273條第1項第14款事由部分）。本院判決如下：
    主  文
再審之訴駁回。
訴訟費用由再審原告鹿港玉珍齋有限公司負擔。
    事實及理由
一、事實概要：
  (1)再審原告鹿港玉珍齋有限公司（以下簡稱玉珍齋公司）於民
    國（下同）89年8 月15日以「玉珍齋」商標，指定使用於當
    時商標法施行細則第49條所定商品及服務分類表第29類之豆
    花、米漿、豆花粉、豆漿、果凍、仙草凍、愛玉凍、豆腐及
    豆乾等商品，向經濟部智慧財產局（以下簡稱智慧財產局）
    申請註冊，經准列為審定第977841號商標（下稱系爭商標）
    。嗣再審被告丙○○○以該審定商標有違當時商標法第37條
    第7 款、第11款及第14款規定，檢具註冊第400680號商標（
    下稱據爭商標），對之提起異議。經智慧財產局審查後於91
    年3 月6 日以中台異字第902030號商標異議審定書為異議不
    成立之處分。
  (2)再審被告不服以智慧財產局為被告，循序提起行政訴訟，再
    審原告玉珍齋公司亦於該案參加訴訟，嗣經本院以91年度訴
    字第2759號判決撤銷訴願決定及原處分，並命智慧財產局應
    就再審被告對再審原告玉珍齋公司於89年8 月15日向智慧財
    產局申請並經准列審定第977841號「玉珍齋」商標事件所為
    異議之申請，作成撤銷該審定之處分，再審原告玉珍齋公司
    不服，向最高行政法院提起上訴後遭駁回（最高行政法院94
    年度判字第1593號），遂於法定期間內提起本件再審之訴。
    經最高行政法院就行政訴訟法第273 條第1 項第14款事由部
    分，認為專屬本院管轄，而移送本院審理（參見最高行政法
    院97年度裁字第1797號裁定）。
二、程序部分：
  (1)本件原確定訴訟事件（本院91年度訴字第2759號、最高行政
    法院94年度判字第1593號），第一審原告為本案再審被告，
    而第一審參加人為本案再審原告玉珍齋公司，因第一審為該
    案參加人不利益之判決，該案參加人玉珍齋公司獨立提起上
    訴（參見最高行政法院94年度判字第1593號，卷p-27）並將
    智慧財產局同列為上訴人（並未敘明理由）。其後又於上訴
    理由補充狀將智慧財產局改列為被參加人（仍未敘明理由，
    參見最高行政法院94年度判字第1593號，卷p-49）。該案上
    訴審經審理後認為其上訴無理由，而判決駁回上訴（參見最
    高行政法院94年度判字第1593號，卷p-64），但卻改列智慧
    財產局為被上訴人（亦未敘明理由）。
  (2)本案再審原告玉珍齋公司，提起本案再審時（參見最高行政
    法院97年度裁字第1797號，卷p-01），將智慧財產局列為被
    參加人，而最高行政法院以97年度裁字第1797號裁定將本案
    移送本院審理時，僅記載再審原告玉珍齋公司、再審被告丙
    ○○○（參見最高行政法院97年度裁字第1797號，卷p-80）
    ，行政訴訟就商標事件而言，不論撤銷之訴、課予義務之訴
    均與行政機關有關，行政機關自不能脫離訴訟，仍應列為當
    事人。且本件原確定訴訟事件（本院91年度訴字第2759號、
    最高行政法院94年度判字第1593號），再審原告玉珍齋公司
    與行政機關智慧財產局原屬相同意見之一方，難謂係立於對
    立之地位，就本件情節，仍應將智慧財產局列為再審原告為
    宜，先此敘明。
三、再審原告玉珍齋公司之主張（僅就行政訴訟法第273 條第1
    項第14款事由部分，同法第1 項第1 款事由部分不在此內）
    ：
  (1)再審被告在原確定判決事件審理時雖提出85年5 月18日大成
    報之報導、鄧景衡86年12月出版之「黑飲、金食、鏽島－台
    灣飲食文化」乙書及於71年2 月2 日、87年9 月23日獲頒獎
    牌之證據，惟大成報第23頁美食情報及「黑飲、金食、鏽島
    －台灣飲食文化」乙書之敘述，均非「著名商標或標章認定
    要點」所謂之「大眾媒體持續廣告資料」，其作者不但未說
    明其報導之依據，更未到庭作證，再審原告玉珍齋公司亦否
    認各該報導之真正，故該二報導無證據能力，已屬至明。況
    該二報導係針對「玉珍齋」商號，而非商標，此由其重在敘
    述「鹿港百年老店玉珍齋」可知，原第一審法院竟以二份無
    證據能力且係針對商號而為之報導，而得出「玉珍齋」商標
    屬著名，不但有未審酌卷內該報導內容之情事，更將無證據
    能力者作為認定事實之依據，應屬行政訴訟法第273 條第1
    項第14款所列再審事由。
  (2)又原確定判決既認定第400680號「玉珍齋」商標於77年5 月
    16日始取得專用權，則所謂「71年2 月2 日獲頒中華民國第
    二屆糕餅麵食展覽會特優獎」，顯係「玉珍齋」商號提供糕
    餅麵食參展並獲獎，與「玉珍齋」商標無涉。且既在黃森榮
    （再審被告之配偶）取得商標專用權以前，其即得提供物品
    參展並獲獎，足證於71年2 月2 日及87年9 月23日獲得獎牌
    者係商號，而非商標，此再配合再審被告前所提獎狀之記載
    ，更可證明係發給商號，而非商標。況參展之物品獲得獎牌
    ，僅足以證明該參展物品之品質如何，與商標是否著名無涉
    ，原確定判決既未區別並說明71年2 月2 日獲獎及獲獎者究
    係商號抑商標，即以二次商號獲獎之事實而認「玉珍齋」商
    標屬著名，顯係未審酌卷內該二獎狀之內容所致，自亦有行
    政訴訟法第273 條第1 項第14款所列再審之事由。
  (3)再審被告之女黃一絢於89年6 月29日即黃森榮死亡後所填遺
    產稅申報書載明玉珍齋商標權之價值為1 萬元，此有該申報
    書可稽；再審被告並未使用據爭商標，而其配偶黃森榮生前
    亦只在鹿港鎮○○路168 號玉珍齋餅店使用「玉珍齋」商標
    ，未在其他任何地點使用該商標，亦即未行銷全國，更僅使
    用在第24類，未作多角化之經營；另依台灣省中區國稅局彰
    化縣分局於93年3 月16日所檢送玉珍齋商號之營業稅申報資
    料所示，86年營業額9,995,203 元，每月平均832,934 元，
    87年營業額2,220,045 元，每月平均185,004 元，88年營業
    額3,586,095 元，每月平均298,841 元，89年1 月之營業額
    為0 ，若以該3 年1 個月總額相除計算，平均每月為427,06
    3 元，其營業額均不多，於84年以前更未使用統一發票，故
    依各該事證，已足以證明據爭商標並非著名，原確定判決就
    此卷內之證據均未審酌，且若稍加審酌，即不會作有利再審
    被告之認定，故卷內各該事證足以影響判決之結果，亦具有
    再審事由。
  (4)參照智慧財產局之「著名商標或標章認定要點」，著名商標
    之認定，應綜合：1.商標或標章使用期間及地域範圍。2.商
    標或標章所使用商品或服務之範圍及其銷售量。3.廣告、宣
    傳之方式、數量、期間及範圍。4.商品或服務之經銷管道、
    販賣場所。5.商標或標章識別性之程度。6.商標或標章權人
    之企業規模及其多角化經營之可能性。7.同業或消費者間之
    評價。8.其他足以認定著名商標或標章之因素，以判斷商標
    使用之情況是否遍及全國。另同要點明定其證據方法，即主
    張某商標屬著名商標者應提出其在全國各地產品之銷售發票
    、行銷單據、銷售數額統計明細、大眾媒體持續廣告資料、
    全國各地銷售據點、銷售管道及場所配置情形、銷售額排名
    、廣告額排名、商標創用年限及持續使用等證明文件以供法
    院審酌；而原確定判決審理程序，再審被告完全未依該要點
    提出任何可資認定著名商標之證據，顯未盡舉證之責，確定
    判決之認定自有違誤，而構成「原判決就足以影響於判決之
    重要證物漏未斟酌」之再審事由。
  (5)因而聲明：「本院91年度訴字第2759號判決、最高行政法院
    94年度判字第1593號判決均廢棄，再審被告在原第一審之訴
    駁回」。
四、經查，所謂原判決就足以影響於判決之重要證物漏未斟酌者
    ，是指事實審言詞辯論終結前，已經存在並為證據聲明之證
    據，而事實審並未認為不必要而仍忽略證據聲明未為調查，
    或已為調查而未就其調查之結果予以判斷者而言。若以在前
    判決理由中說明其為不必要之證據，或說明就調查之結果並
    不能為有利於再審原告之事實判斷，則為已加斟酌，自不得
    憑以主張為再審理由。
  (1)再審原告玉珍齋公司提起再審之最大爭議在於否定第400680
    號據爭商標「玉珍齋」為著名商標，並主張原確定判決關於
    ：85年5 月18日大成報之報導、鄧景衡86年12月出版之「
    黑飲、金食、鏽島－台灣飲食文化」乙書、於71年2 月2 日
    、87年9 月23日獲頒獎牌等證據，係針對「玉珍齋」商號，
    而非商標，故原審採證違法；以及再審被告並未使用據爭
    商標，而其配偶黃森榮生前亦只在鹿港鎮○○路16 8號玉珍
    齋餅店使用「玉珍齋」商標，未在其他任何地點使用該商標
    ，亦即未行銷全國，未作多角化之經營；且依稅籍資料顯
    示平均營業額每月為427,063 元均不多，已足以證明據爭商
    標並非著名，原確定判決就此卷內之證據均未審酌，且若稍
    加審酌，即不會作有利再審被告之認定，故卷內各該事證足
    以影響判決之結果，而具有再審事由。
  (2)原確定判決認定據爭商標為著名商標，詳述其理由，如：
    據爭「玉珍齋」商號是否創立於清光緒三年，固有待考證
      ，惟其已於59年5 月7 日依法設立登記，迄今已有30年之
      歷史；且據爭商標，於77年5 月16日取得商標專用權，迄
      今亦有10餘年之歷史；其創業事蹟及產品特色屢經報章雜
      誌報導介紹，如85年5 月18日大成報第23頁美食情報裡介
      紹全國著名之糕餅，「玉珍齋」即為其中之一；又如鄧景
      衡所著86年12月出版之「黑飲、金食、鏽島─台灣飲食文
      化」一書，亦敘述鹿港百年老店玉珍齋之各式糕餅頗負名
      氣，各地觀光客蜂湧搶購；且「玉珍齋」之糕餅並相繼於
      71年2 月2 日獲頒中華民國第二屆糕餅麵食展覽會特優獎
      、87年9 月23日獲頒88年度優良食品評鑑金牌獎。且玉珍
      齋公司於其公司廣告網頁上，亦自述玉珍齋為百年老店享
      有盛譽之著名商標，堪認據爭「玉珍齋」商標，於系爭商
      標89年2 月17日申請註冊時，確已成為大眾熟知之著名商
      標無疑。
    至於玉珍齋公司訴稱系爭商標申請前，據爭商標每月之營
      業額僅數萬元至十餘萬元，且其店面僅鹿港一家而已，又
      無任何行銷之廣告，而黃森榮之繼承人申報據爭商標之價
      值僅新台幣壹萬元，凡此實與著名商標之標準相距甚遠云
      云。惟查，丙○○○主張案外人「玉珍香」、「玉珍行」
      、「中山玉珍齋」、「口香堂食品行」、「意珍齋」、「
      義珍齋」、「感恩餅行」等商號使用「玉珍齋」商標，均
      經其同意，而玉珍齋公司對上開行號確有使用「玉珍齋」
      商標之事實亦不爭執，則依上開著名商標認定要點之規定
      ，自應將上開商號使用據爭「玉珍齋」商標之資料併入考
      量；又商標之價值、稅捐機關核定之價值、廣告量等憑證
      ，均僅為認定因素之部分證據，均不足以影響再審被告據
      爭「玉珍齋」商標為著名商標之地位。
  (3)足見，原確定判決事實審言詞辯論終結前，已就再審原告玉
    珍齋公司所稱漏未斟酌之重要證物，予以調查並就其調查之
    結果予以判斷者，自屬已加斟酌之範疇，再審原告玉珍齋公
    司之主張顯無足憑。再審原告之主張，核與行政訴訟法第27
    3 條第1 項第14款規定之再審事由未合，其依該再審事由提
    起本件再審之訴，顯無再審理由。
五、綜上所述，最高行政法院原確定判決及本院前審判決經查並
    無行政訴訟法第273 條第1 項第14款之再審事由，再審原告
    據以提起本件再審之訴，顯無再審理由，爰不經言詞辯論，
    以判決駁回之。
六、據上論結，本件再審之訴顯無再審理由，依行政訴訟法第27
    8 條第2 項、第98條第1 項前段、第104 條、民事訴訟法第
    85條第1 項但書，判決如主文。
中    華    民    國    98    年    2     月    27    日
            臺北高等行政法院第三庭
                    審判長法  官  楊莉莉
                          法  官  畢乃俊
                          法  官  陳心弘
上為正本係照原本作成。
如不服本判決，應於送達後20日內向本院提出上訴狀並表明上訴
理由，如於本判決宣示後送達前提起上訴者，應於判決送達後20
日內補提上訴理由書（須按他造人數附繕本）。
中    華    民    國    98    年     2    月   27     日
                          書記官  鄭聚恩


司法院資訊處製作；財團法人民間司法改革基金會備份。
